【裁判字號】    99,上易,186
【裁判日期】    991019
【裁判案由】    拆除地上物
【裁判全文】
臺灣高等法院臺南分院民事判決  99年度上易字第186號
上  訴  人  乙○○○
            林 富 儂
            即林錦志
訴訟代理人  丁 ○ ○
上二人共同
訴訟代理人  甲 ○ ○
上  訴  人  庚○○○
特別代理人  己 ○ ○
被  上訴人  戊 ○ ○
訴訟代理人  陳 忠 鎣  律師
複  代理人  楊 瓊 雅  律師
上列當事人間請求拆除地上物事件，上訴人對於中華民國99年5
月31日臺灣嘉義地方法院第一審判決（98年度訴更字第3號）提
起上訴，本院於99年10月5日言詞辯論終結，判決如下：
    主  文
原判決關於命上訴人應將附圖編號一所示面積零點零零九七公頃
之磚瓦造平房地上物拆除，並將該土地返還被上訴人部分，暨訴
訟費用之裁判均廢棄。
上列廢棄部分，被上訴人在第一審之訴駁回。
其餘上訴駁回。
第一、二審訴訟費用，由上訴人連帶負擔百分之四十四，餘由被
上訴人負擔。
    事實及理由
一、按民事訴訟法第56條規定，訴訟標的對於共同訴訟之各人必
    須合一確定者，共同訴訟人中一人之行為有利益於共同訴訟
    人者，其效力及於全體。又公同共有物之處分及其他權利之
    行使，如依其公同關係所由規定之法律或契約未另有規定，
    應得公同共有人全體之同意，民法第828 條定有明文，則關
    於此公同共有物之訴訟，應由全體公同共有人一同起訴或被
    訴，並應適用民事訴訟法第56條各款規定，此有最高法院68
    年度第10次民事庭會議決議足參。本件為請求拆除地上物之
    訴，其訴訟標的物即附圖編號1至4所示地上物，為上訴人乙
    ○○○、林富儂與原審同造被告庚○○○之公同共有物，依
    法應由全體公同共有人一同起訴或應訴，則上訴人乙○○○
    、林富儂上訴之效力，自應及於原審同造被告庚○○○，爰
    將之併列為上訴人。次按言詞辯論期日，當事人之一造不到
    場者，得依到場當事人之聲請，由其一造辯論而為判決，民
    事訴訟法第385條第1項前段定有明文。本件上訴人庚○○○
    之特別代理人己○○經合法通知無正當理由不到場，核無民
    事訴訟法第386條各款所列情形，爰准依被上訴人聲請，由
    其對之為一造辯論而為判決，均合先敘明。
二、被上訴人主張：坐落嘉義縣新港鄉○○段308地號、面積982
    平方公尺之土地（下稱系爭土地），為原法院以95年度執日
    字第10640 號強制執行事件所拍定由伊買受，並由原法院發
    給權利移轉證書，且經登記完畢發給所有權狀在案。惟系爭
    土地上有如附圖所示編號1至4之磚瓦造房屋等地上物（下稱
    系爭房屋），係訴外人林品所遺留，由訴外人林水木及上訴
    人庚○○○共同繼承，訴外人林水木死亡後，其公同共有 2
    分之1 部分，因訴外人林水木之其他繼承人均拋棄繼承，由
    上訴人乙○○○、林富儂共同繼承，另上訴人庚○○○公同
    共有之2分之1部分，復已出售由伊取得，又因系爭房屋目前
    無人居住且破舊不堪，伊自得依民法第767 條之物上請求權
    法律關係，請求上訴人除去地上物並交付土地。爰在原審求
    為命上訴人應將系爭土地上如附圖編號1至4所示地上物拆除
    ，並將該部分之土地返還予伊之判決等語。原審為伊勝訴之
    判決，上訴人聲明不服提起上訴，伊答辯聲明求為判決：
    (一)上訴駁回。
    (二)第二審訴訟費用由上訴人負擔。
三、上訴人乙○○○、林富儂（下稱乙○○○等2 人）則以：系
    爭土地及地上物原均為訴外人林水木所有，嗣由伊等2 人及
    上訴人庚○○○繼承而為公同共有，其中系爭土地部分，嗣
    雖由被上訴人取得所有權，然被上訴人取得系爭土地所有權
    前，其上未保存登記之系爭房屋，亦為伊等2 人繼承訴外人
    林水木之財產而為公同共有，目前由伊等2 人居住使用中，
    房屋結構仍完整堅固而有價值。又系爭房屋為上訴人因繼承
    而取得公同共有，既尚未分割遺產，自無持分比例可言，被
    上訴人主張向上訴人庚○○○購買系爭房屋公同共有2分之1
    部分，應屬無效行為。另系爭房屋係未經保存登記之不動產
    ，依民法第758條及第759條規定，上訴人庚○○○應不得處
    分系爭房屋，被上訴人向其購買系爭房屋公同共有2分之1部
    分，亦因無法登記而不生效力。縱認被上訴人取得系爭房屋
    之公同共有2分之1所有權，亦因被上訴人取得系爭房屋所有
    權之比例未逾2分之1，依土地法第34條之1 前段規定，被上
    訴人對系爭房屋亦無處分權等語。爰聲明求為判決：
    (一)原判決廢棄。
    (二)被上訴人在第一審之訴駁回。
    (三)第一、二審訴訟費用均由被上訴人負擔。
四、上訴人庚○○○經合法通知，未於言詞辯論期日到場，亦未
    提出書狀作何聲明或陳述。
五、經查被上訴人係經原法院95年度執日字第10640 號強制執行
    事件，拍定取得系爭土地之所有權全部，又坐落系爭土地上
    之系爭房屋，為上訴人因繼承而公同共有等事實，既為被上
    訴人及上訴人乙○○○等2 人所不爭執，並有系爭土地所有
    權狀、土地登記簿謄本、上訴人戶籍謄本、房屋稅籍資料、
    及嘉義縣大林地政事務所97年8月7日複丈成果圖等件，附於
    原審卷足稽，自堪信實。惟被上訴人主張系爭土地為伊所有
    ，且系爭房屋已破舊不堪無人居住，伊自得依物上請求權之
    法律關係，請求上訴人拆除系爭地上物並返還土地乙節，既
    為上訴人所堅詞否認，並以上揭情詞置辯。是本件所應審究
    者，厥為本件是否有民法第425條之1推定租賃關係存在之適
    用？及被上訴人請求拆除地上物並返還土地是否有理由？各
    情。
六、按所有人對無權占有或侵奪其所有物者得請求返還之，對於
    妨害其所有權者得請求除去之，民法第767 條定有明文。本
    件被上訴人固主張系爭土地為伊所有，其上有如附圖所示上
    訴人公同共有之地上物，為無權占有，伊得本於物上請求權
    ，請求上訴人拆除地上物並返還土地。惟查：
    (一)系爭房屋為上訴人分別繼承自訴外人林品（庚○○○、林
      水木同為林品之繼承人）、林水木（乙○○○、丙○○○
      ○○○之被繼承人）而公同共有之情，既有被上訴人提出
      之乙○○○、丙○○○○○○之戶籍謄本在卷，並經原法
      院依職權調閱該院90年度繼字第263號、第273號民事卷宗
      審閱無訛，更迭據上訴人乙○○○等2 人自認在卷（見原
      審訴字卷第60、172頁，本院上易字第6號卷第27頁）。又
      系爭房屋未於原法院95年度執字第10640 號民事強制執行
      事件中併付拍賣，究其原因，乃執行債務人即上訴人乙○
      ○○等2人，於該案主張系爭房屋為其等2人與非執行債務
      人之庚○○○所公同共有所致，此亦有原法院96年3 月28
      日嘉院龍民95執日字第10640 號「特別變賣程序後之拍賣
      」公告影本在卷可佐（見原審訴字卷第52至54頁）。雖上
      訴人乙○○○等2 人嗣於原法院翻異前詞，具狀陳稱：上
      訴人庚○○○已拋棄對林品之繼承權，故未與訴外人林水
      木共同繼承系爭土地所有權，其對系爭房屋即無繼承權云
      云（見原審訴更卷第50至51頁）；惟該翻異之詞不惟已違
      「禁反言」之訴訟誠信原則，且訴外人林品死亡時，上訴
      人庚○○○有無拋棄繼承一事，均因相關文書、案卷已逾
      法定保管期間而遭銷毀，致無從查悉（見原審訴更卷第61
      、68頁），顯見上訴人乙○○○等2 人所辯上情，應無足
      取。從而被上訴人主張系爭房屋為上訴人因繼承取得為公
      同共有，洵屬有據。
    (二)次按土地及其土地上之房屋同屬一人所有，而僅將土地或
      僅將房屋所有權讓與他人，或將土地及房屋同時或先後讓
      與相異之人時，土地受讓人或房屋受讓人與讓與人間或房
      屋受讓人與土地受讓人間，推定在房屋得使用期限內，有
      租賃關係，民法第425 條之1第1項前段定有明文。其立法
      理由謂：「僅將土地或僅將房屋所有權讓與他人，或將土
      地及房屋同時或先後讓與相異之人時，實務上見解，除有
      特別約定外，應推斷土地受讓人默許房屋受讓人繼續使用
      土地，但應支付相當代價，故其法律關係之性質，當屬租
      賃。」足見出讓人將土地及房屋單獨出讓或出讓與相異之
      人時，該房屋所有權人即得於房屋得使用期限內，繼續「
      合法使用」該房屋所坐落之土地。除別有約定外，縱該房
      屋所有權人須支付相當之對價，非可當然「無償使用」該
      土地，然仍不影響其對於房屋坐落土地之「有權使用」，
      即無不當得利或侵權行為之可言。此項規定，於房屋所有
      權人原有合法使用坐落土地之所有權及地上權，而僅將房
      屋所有權或僅將土地所有權或地上權之全部或一部讓與他
      人，或將土地所有權或地上權及房屋所有權同時或先後讓
      與相異之人時，亦可類推適用。至該土地權利人得依租賃
      之法律關係，請求房屋權利人給付租金，要屬別一問題，
      亦經最高法院著有93年度台上字第1328號判決意旨足參。
      據此足認其本旨乃在於房屋所有權與基地利用權一體化之
      體現，以保護房屋既得之使用權，並依民法第425條之1有
      關推定租賃關係存在之規定，俾免房屋遭受拆除而損及社
      會經濟利益，而其後之繼受該房屋者，其亦有利用該土地
      之必要，以調和土地、建物不同所有人間之權益，庶符社
      會正義之要求。
    (三)卷查系爭房屋為訴外人林品所原始起造之未辦保存登記建
      物，由林品原始取得所有權，而坐落其上之系爭土地於74
      年重測前為新港鄉○○段古民小段84-7地號土地，面積10
      24平方公尺，由林品（應有部分2分之1）及林茂欽、林俊
      男、林俊安、林天來、林清祥、林清水等（該6 人應有部
      分各12分之 1）共有，嗣林品死亡由繼承人林水木繼承其
      應有部分2分之1，繼於83年間因共有物分割，而由林水木
      取得系爭土地所有權「全部」，面積982 平方公尺，凡此
      有土地登記謄本、異動索引等附卷足憑。據此雖足認林品
      有生之年，從未取得系爭土地「全部」所有權，且興建系
      爭房屋時，無證據證明其有徵得共有人全體之同意，然林
      水木因繼承林品就系爭土地所有權應有部分2分之1，嗣復
      因共有物分割，而取得系爭房屋坐落部分之土地即系爭土
      地「全部」，縱林品興建系爭房屋當時，未徵得土地所有
      權人全部之同意，為無權占用，然因林水木既為林品之概
      括繼承人，嗣復取得系爭土地全部所有權，則系爭土地上
      之無權占用人及系爭土地所有權人，已同歸屬於林水木，
      可認林水木取得系爭土地所有權全部時，自有同意其所有
      之系爭房屋有繼續使用其基地之意思，已非無權占有。雖
      系爭房屋非全屬林水木一人所有，而與上訴人庚○○○因
      繼承林品之遺產為公同共有，亦不影響林水木同為系爭房
      屋所有權人之一，即土地與房屋之所有權人同屬一人之認
      定。況民法第425條之1第1項規定「土地及其土地上之房
      屋同屬一人所有」之要件，並未限制土地或房屋所有之情
      形必須完全相同，尚可包括「土地及房屋同屬相同之共有
      人」、及「土地共有人數除與房屋相同之共有人外，尚有
      其他共有人。」之情形在內，亦有最高法院89年度台上字
      第284號判決意旨足參，則林水木既已取得系爭土地「全
      部」所有權及系爭房屋之公同共有權，自可認系爭土地及
      系爭房屋同屬林水木一人所有（僅房屋部分與上訴人庚○
      ○○公同共有）。嗣林水木死亡後，上訴人乙○○○等2
      人為林水木之概括繼承人，繼承林水木對系爭土地「全部
      」之所有權，及林水木對系爭房屋部分之應繼分，則系爭
      房屋得繼續使用其基地之權利，即因繼承關係而同受拘束
      。雖系爭土地嗣因強制執行拍賣而由被上訴人取得，致土
      地與房屋所有人相異，惟揆諸上揭說明，系爭房屋所有權
      人即得於房屋得使用期限內，繼續「合法使用」該房屋所
      坐落之土地，並依民法第425條之1第1項規定，於推定房
      屋得使用期限內有租賃關係。
    (四)再觀諸系爭房屋現況，其中附圖編號1 所示房屋尚堪使用
      ，編號2、3、4房屋均已不堪使用，既經本院於98年2 月6
      日勘驗認定在卷，並為到場之被上訴人、上訴人乙○○○
      等2 人所不爭執，而有勘驗筆錄附卷足稽（見本院上易字
      第6號卷第36至40頁）。則附圖編號1所示房屋既尚堪使用
      ，該房屋所占用之土地，於上訴人與被上訴人間，即應推
      定該房屋於使用期限內有租賃關係存在，從而被上訴人本
      於物上請求權，主張上訴人就該房屋部分為無權占有，請
      求上訴人拆屋還地，自屬無據。至附圖編號2、3、4 所示
      房屋既均已不堪使用，於上訴人與被上訴人間，即無各該
      房屋於使用期限內有租賃關係存在之推定，而屬無權占有
      ，被上訴人主張上訴人應拆除各該部分房屋並返還土地，
      即屬有據。
七、綜上所述，被上訴人本於物上請求權，請求上訴人應將附圖
    編號1所示面積0.0097 公頃磚瓦造平房之地上物拆除，並將
    該土地返還被上訴人，為無理由，不應准許。原審就此部分
    為上訴人敗訴之判決，尚有未合，上訴意旨指摘原判決此部
    分不當，求予廢棄改判，為有理由，應由本院將原審此部分
    判決予以廢棄，改判被上訴人此部分在第一審之訴駁回。另
    被上訴人請求上訴人應將附圖編號2所示面積0.0043 公頃磚
    瓦造平房、編號3所示面積0.0046 公頃磚木及鐵皮造平房、
    編號4所示面積0.0034 公頃鐵架鐵皮石棉瓦造平房等地上物
    拆除，並將各該土地返還被上訴人，為有理由，應予准許。
    原審就此部分為被上訴人勝訴之判決，經核認事用法並無不
    合，上訴意旨指摘原判決此部分不當，求予廢棄改判，為無
    理由，應予駁回。
八、又本件事證已臻明確，兩造其餘主張陳述及攻擊防禦方法，
    核與判決之結果不生影響，爰不逐一論述。
九、據上論結，本件上訴，為一部有理由，一部無理由，應依民
    事訴訟法第463條、第385條第1項前段、第450條、第449 條
    第1項、第85條第2項，判決如主文。
中    華    民    國    99    年    10    月    19    日
                  民事第一庭    審判長法  官  丁振昌
                                      法  官  高明發
                                      法  官  林永茂
上為正本係照原本作成。
本件不得上訴。
中    華    民    國    99    年    10    月    19    日
                                      書記官  謝素嬿

司法院資訊處製作；財團法人民間司法改革基金會備份。
